最高法院刑事判決　　　　　　一○○年度台上字第二一二七號
上　訴　人　張辰蔚
選任辯護人　蔡茂松律師
上列上訴人因違反貪污治罪條例案件，不服台灣高等法院中華民
國一００年一月二十日第二審更審判決（九十九年度上更(一)字第
四八三號，起訴案號：台灣士林地方法院檢察署九十六年度偵字
第一四五四一號），提起上訴，本院判決如下：
    主  文
上訴駁回。
    理  由
按刑事訴訟法第三百七十七條規定，上訴於第三審法院，非以判
決違背法令為理由，不得為之。是提起第三審上訴，應以原判決
違背法令為理由，係屬法定要件。如果上訴理由書狀並未依據卷
內訴訟資料，具體指摘原判決不適用何種法則或如何適用不當，
或所指摘原判決違法情事，顯與法律規定得為第三審上訴理由之
違法情形，不相適合時，均應認其上訴為違背法律上之程式，予
以駁回。本件上訴人張辰蔚上訴意旨略稱：(一)、原判決事實欄記
載上訴人係圖利少年許○○（姓名年籍詳卷）使其獲取免於期限
內繳納新台幣（下同）五千五百元罰鍰之不法利益等情，然於理
由欄或說明少年許○○依原台北市政府警察局北市警交字第ＡＥ
Ｖ七五七三二五號舉發違反道路交通管理事件單（下稱交通違規
單）至少應繳納六千元，因上訴人更改交通違規單，即可免於繳
納至少五千五百元之罰鍰而受有利益，至於交通法規所定行為人
未滿十八歲，法定代理人與行為人須為道路交通安全講習，應屬
身分上之作為義務，非屬財產上之利益，第一審判決認定上訴人
亦有圖利少年許○○及其法定代理人許○輝（姓名年籍詳卷）免
除接受道路交通安全講習之不法利益，尚有未洽等由，或說明上
訴人係基於圖利少年許○○及許○輝之主觀犯意，直接圖少年許
○○及許○輝之私人不法利益等由。上訴人更改交通違規單究係
圖利何人，原判決事實及理由欄記載相互牴觸，已有未合。又原
判決事實欄另載稱該不實之交通違規單係由同案被告許少甄持往
繳納罰鍰等情，惟於理由欄卻明係少年許○○持更改後之交通
違規單繳納罰鍰等由，其事實認定與理由說明亦不盡相符。均有
判決理由矛盾之違法。(二)、原判決徒憑上訴人客觀上有違反職務
之行為，遽論上訴人主觀上必有圖利之犯意，並未就上訴人顯露
於外之言行、舉止或其他外在客觀事實詳為調查、細心推敲其圖
利之故意、動機為何？如何形成犯意？僅憑上訴人客觀上有違反
職務之行為，逕自推斷主觀上必有圖利之犯意，顯未就卷內證據
詳為審酌及具體說明如何認定上訴人主觀上有圖利犯意所憑之理
由，亦有理由不備及認定事實未憑證據之違誤。(三)、上訴人於原
審時即聲請傳喚證人王皓軍、吳賜福及康恩崇等三人，以證明派
出所勤務係由黃昌業負責，黃昌業個性強勢、獨斷，若未依其請
託更改本件交通違規單，將可能遭其安排不合理之勤務，致上訴
人心理受制，上訴人係因黃昌業之關說、施壓，始更改交通違規
單等情。詎原判決僅以通訊監察譯文所載上訴人與黃昌業之通話
內容，遽認定上訴人有圖利之犯意，然通訊監察譯文並無法顯現
雙方語氣及對話情境。原審未勘驗監聽錄音，亦未傳訊上開證人
以究明上訴人是否因黃昌業施壓而心理受制，致更改交通違規單
，亦有調查未盡之違背法令。(四)、黃昌業係上訴人之同事、長官
，本件交通違規事件亦屬其主管或監督之事務，黃昌業請託上訴
人更改本件交通違規單，與上訴人應為共同正犯，惟黃昌業已經
第一審判決未構成圖利罪確定，同理上訴人自亦不構成圖利罪。
乃原判決竟認上訴人犯圖利罪，就同一事實竟與黃昌業部分為相
矛盾之裁判，其認事用法亦有疏誤。又上訴人雖遭施壓而更改交
通違規單，然此違規行為人之變更係對實際並未違規之許少甄開
立罰單，增加許少甄之罰鍰繳納義務，並未因此免除少年許○○
原應繳納之罰款義務，少年許○○當日之違規事實依然存在，仍
得對之科處罰鍰，並未因此之變更而獲有利益，況上訴人嗣於民
國九十七年十一月十三日亦已主動陳報更正，台北市交通事件裁
決所於同日已更正本件違規行為人為少年許○○，撤銷對許少甄
之列管，少年許○○亦依更正後之罰單繳清六千元之罰鍰，則少
年許○○可能得以獲取免予自動繳納罰鍰之不法利益已確定不發
生，上訴人上開行為充其量僅成立未遂犯，而貪污治罪條例第六
條第一項第四款之圖利罪，並不處罰未遂犯，原判決認定上訴人
構成圖利罪，亦有適用法令不當之違誤。縱認上訴人更改交通違
規單之行為發生圖利少年許○○之結果，然少年許○○無照駕駛
之違規行為與更改後許少甄未戴安全帽之違規事實要屬二事，其
不法利益之認定應就個別違規事實及罰鍰認定之。原判決認本件
不法利益至少為五千五百元，係以「無照駕駛」應繳納之罰鍰至
少六千元，扣除「未戴安全帽」應繳納之罰鍰五百元，為其計算
之依據，顯將許少甄與少年許○○之違規事實相混淆，而未個別
具體認定，致生圖利金額計算上之錯誤，亦有未洽等語。
惟查證據之取捨、證據證明力之判斷，以及事實有無之認定，屬
事實審法院之職權，苟其取捨判斷與認定，並不違背論理法則及
經驗法則，即不容任意指為違法，而執為適法之第三審上訴理由
。本件原判決認定上訴人有其事實欄所載犯行，係依憑上訴人之
部分自白，同案被告許少甄於警詢、第一審之供詞，同案被告黃
昌業、廖庚仁於偵查之證詞，證人少年許○○於警詢之證詞，以
及卷附交通違規單存根聯、黃昌業之0000000000號與
廖庚仁之0000000000號行動電話暨上訴人之0000
000000號行動電話通訊監察光碟與通訊監察譯文、台北市
政府警察局內湖分局康樂派出所（下稱康樂派出所）勤務分配表
與監視錄影畫面翻拍照片、台北市交通事件裁決所九十七年十一
月十三日北市裁申字0000000000０號函等證據資料，
予以綜合判斷，認上訴人犯行堪以認定。並指駁、說明上訴人否
認圖利犯行，辯稱：伊於案發時甫調職至康樂派出所二個月，黃
昌業係伊長官，其稱少年許○○家境清寒，伊心生憐憫，且因長
官之關說，心理受有壓力才會被動更改罰單，伊並無圖利之主觀
犯意，況伊並未因變更原交通違規單，獲取任何不法利益，且伊
已於九十七年十一月十三日針對上開交通違規單擬具一般陳報單
，向台北市政府警察局內湖分局陳報實際違規當事人為少年許○
○，違規事實為「無照駕駛」，少年許○○並已繳納罰單完畢，
伊自無圖利他人之犯行云云，為卸責飾詞，並無足取；廖庚仁於
警詢時雖曾供稱：係伊提議是否可由年齡相近且持有駕照之同姓
女子出面頂替云云，與卷附通訊監察譯文內容不符，不足憑採；
上訴人主觀上確有圖利少年許○○之意圖等由甚詳。又以核上訴
人所為，係犯刑法第二百十六條、第二百十三條之行使公務員登
載不實罪、貪污治罪條例第六條第一項第四款之公務員對於主管
事務圖利罪，依想像競合犯規定，從一重依圖利罪論處，於依貪
污治罪條例第八條第二項、第十二條及刑法第五十九條規定遞減
輕其刑後，在法定刑度內酌情量處有期徒刑一年八月，緩刑三年
，併宣告褫奪公權一年。已詳其所憑證據及認定之理由，所為
論斷均有卷存證據資料可資覆按。上訴意旨雖指摘原判決違法，
然按：(一)、貪污治罪條例第六條第一項第四款圖利罪之規定，係
以公務員對於主管或監督之事務，明知違背法令，直接或間接圖
自己或其他私人不法利益，因而獲得利益者，為其構成要件。故
只要其圖利行為已使自己或其他私人因而獲得利益，即成立犯罪
；至於已否造成政府機關或他人之現實損害，或自己或其他私人
於獲得利益後，嗣經返還，而未保有其利得，對已成立之犯罪並
不生影響。本件上訴人確有違反道路交通管理處罰條例第二十一
條第一項第一款、道路交通管理事件統一裁罰基準及處理細則第
十一條第一項第一款、第十三條等規定，將其原先對少年許○○
因「無照駕駛」之違規事實所告發、開立之交通違規單，更改為
許麗蘭（即許少甄之原名）「未戴安全帽」，舉發違反法條變更
為「道路交通管理處罰條例第三十一條第六項第一款」等不實事
項，因而圖利少年許○○使其獲取免於期限內繳納至少五千五百
元罰鍰之不法利益；上訴人嗣後雖擬具「一般陳報單」，說明經
查證本件確切違規當事人之年籍資料為少年許○○，建請變更裁
罰交通違規當事人許少甄為少年許○○等情，且少年許○○嗣後
亦依原裁罰「無照駕駛」之交通違規單繳納罰鍰完畢，僅屬少年
許○○事後返還獲取之不法利益，殊無解於上訴人圖利罪責之成
立等情，業據原判決於理由欄闡述甚明，核無違誤。又將少年許
○○「無照駕駛」，更改為許少甄「未戴安全帽」之違規事實，
係出於上訴人同一個不法之圖利行為，原判決於計算本件上訴人
圖得私人之不法利益，自應扣除「未戴安全帽」應繳納之罰鍰五
百元。上訴意旨置原判決明白論斷於不顧，猶執前詞指摘原判決
適用法則未當或不法圖利金額計算有誤云云，自非合法之上訴理
由。再者，原判決事實欄已明確記載上訴人更改交通違規單之行
為，係圖利少年許○○使其獲取免於期限內繳納其餘五千五百元
罰鍰之不法利益，嗣由許少甄持該不實之交通違規單繳納罰鍰五
百元而行使之等情。並於理由欄說明許○輝透過廖庚仁，經由黃
昌業請託上訴人將上開交通違規單改開金額較低之項目，目的係
在減少罰鍰數額，而交通法規所定行為人未滿十八歲，法定代理
人與行為人須為道路交通安全講習，應屬身分上之作為義務，非
屬財產上之利益，第一審判決認定上訴人將其在職務上所製作少
年許○○之交通違規單為不實之更改，亦有圖利少年許○○及法
定代理人許○輝免除接受道路交通安全講習之不法利益，尚有未
洽等由；復援引許少甄於第一審之供述及卷附台北市交通事件裁
決所九十七年十一月十三日北市裁申字第0000000000
０號函為依憑，明本件係由許少甄持更改後之交通違規單繳納
罰鍰五百元等由。是綜觀全判決意旨，原判決顯認定上訴人該更
改交通違規單之所為，係圖利許○○使其獲取免於期限內繳納其
餘五千五百元罰鍰之不法利益，且係由許少甄持更改後交通違規
單繳納罰鍰五百元無疑。原判決理由欄雖曾載稱上訴人上開所為
，亦有直接圖利許○輝之不法利益，及由少年許○○持更改後之
交通違規單繳納罰鍰五百元等情，而有微疵，惟於判決本旨不生
影響，顯係誤寫而屬原審得以裁定更正之事項。上訴意旨執此無
關枝節指摘原判決違法，亦非合法上訴第三審之理由。另我國刑
事訴訟法係採真實發現主義，審理事實之法院應依證據調查之結
果，獨立認定事實，不受其他判決之拘束；數被告共同犯罪，因
案件相牽連而合併審判者，各被告間仍屬獨立之案件，是否構成
犯罪，仍應依證據調查之結果各別認定之。原判決已明依其調
查證據所得，如何認定上訴人有圖利犯行之事實及理由，並無違
背論理法則及經驗法則，自屬原審採證認事職權之適法行使，不
容任意指為違法。上訴意旨比附援引與本案犯罪情節不盡相似之
黃昌業部分判決結果指摘原判決違法，亦屬無據。(二)、審判期日
應調查之證據，係指與待證事實有重要關係，在客觀上顯有調查
必要性之證據而言，故其範圍並非漫無限制，必其證據與判斷待
證事實之有無，具有關聯性，得據以推翻原判決所確認之事實，
而為不同之認定，若僅係枝節性問題，或所欲證明之事項已臻明
瞭，而當事人聲請調查之證據，僅在延滯訴訟，甚或就同一證據
再度聲請調查，自均欠缺其調查之必要性。上訴人於原審雖聲請
傳喚證人王皓軍、吳賜福、康恩崇等人，欲證明上訴人受黃昌業
關說，受有壓力，不得已被動更改交通罰單等情。然觀之原判決
附表所示之通訊監察譯文，黃昌業於通聯中並未以強暴、脅迫之
言詞，迫令上訴人就範，反觀上訴人於接到黃昌業之電話時，不
僅陳稱：「你一句話……怎麼做，這樣就好，『就挺你』……」
等語，並建議找另一名與少年許○○年紀相仿，且為同姓之女子
頂替，上訴人顯未因黃昌業之關說致心理受壓制。原判決依上開
通訊監察譯文所示內容，認定黃昌業並未以強暴、脅迫之方式迫
令上訴人更改交通違規單，上訴人之意思自由顯未遭受強制，且
上開證人均非本件在場之人，認無傳訊之必要，亦於理由欄闡述
甚明，並無上訴意旨所指摘調查未盡之違誤。(三)、至於其他上訴
意旨，均係就原審已調查及依憑卷證資料所為事實認定與證據取
捨職權之合法行使，以及原判決已論列說明之事項，依憑己見，
任意指為違法，並重為事實之爭執，否認犯罪，殊與法律規定得
為第三審上訴理由之違法情形不相適合。衡以前開說明，其上訴
為違背法律上之程式，應予駁回。
據上論結，應依刑事訴訟法第三百九十五條前段，判決如主文。
中    華    民    國  一○○  年    四    月  二十八  日
                      最高法院刑事第十一庭
                          審判長法官  賴  忠  星  
                                法官  呂  丹  玉  
                                法官  吳      燦  
                                法官  蔡  名  曜  
                                法官  葉  麗  霞  
本件正本證明與原本無異
                                      書  記  官  
中    華    民    國  一○○  年    五    月    三    日
                                                      V